【裁判字號】    97,交聲,186
【裁判日期】    970205
【裁判案由】    聲明異議
【裁判全文】
臺灣臺中地方法院交通事件裁定   97年度交聲字第186號
原處分機關  交通部公路總局臺中區監理所豐原監理站
異  議  人
即受處分人  甲○○
上列受處分人因違反道路交通管理處罰條例案件，對於交通部公
路總局臺中區監理所臺中市監理站於民國九十七年一月十四日所
為之處分（原處分案號：豐監稽違字第裁六三－ＨＣ00000
00號裁決書），本院裁定如下：
    主  文
原處分關於酒醉駕車罰鍰新臺幣伍萬貳仟伍佰元部分撤銷。
前項撤銷部分，甲○○不罰。
其餘異議駁回。
    理  由
一、原處分機關略以：異議人即受處分人（下稱受處分人）甲○
    ○駕駛Ｐ二Ｆ－○二八號普通重型機車於九十五年十二月三
    日○時五分許，在潭子鄉○○路與大豐一路口處因「1.酒後
    駕車，經呼氣酒精濃度測試值高達○‧七七ＭＧ／Ｌ、2.無
    照駕駛」違規，為臺中縣警察局豐原分局以中縣警交字第Ｈ
    Ｃ0000000號違反道路交通管理事件通知單舉發。受
    處分人於前揭時間、地點被舉發違規事實，係違反道路交通
    管理處罰條例第三十五條第一項第一款及第二十一條第一項
    第一款規定，本站於九十七年一月十四日以豐監稽違字第裁
    六三－ＨＣ0000000號裁決書裁處罰鍰新臺幣（下同
    ）各五萬二千五百元、九千六百元，一年內不得考領機車駕
    駛執照等語。
二、聲明異議意旨略以：請求撤銷豐原監理站原處分罰鍰六萬二
    千一百元，更為適法的六千元罰鍰。本案業經臺灣臺中地方
    法院檢察署檢察官緩起訴處分確定，地檢署檢察官依刑事訴
    訟法第二百五十三條之二諭命支付國庫五萬元，惟豐原監理
    站仍為行政罰鍰五萬二千五百元，有違行政罰法第二十六條
    「一事不二罰」立法旨意，行政罰法第二十六條條文並無「
    緩起訴處分」規定，何以豐原監理站逕採「緩起訴處分」，
    比照「不起訴處分」而裁罰？本案另有「無照駕駛」罰鍰部
    分，也有異議，本案豐原監理站以涉公共危險罪，請本人於
    緩起訴處分期滿後到案裁罰（即九十七年一月一日緩起訴期
    滿後），本人到案何以豐原監理站逕以高額裁罰本人無照騎
    機車之罰鍰部分，從六千元提高至九千六百元為裁罰不當（
    酒駕罰鍰部分亦從四萬五千元提高至五萬二千五百元）。本
    案的到案時間本人完全遵照豐原監理站要求於緩起訴處分期
    滿到案，為何要高額罰本人？本案恣意為裁罰有違「信賴保
    護」原則等語。
三、(一)按汽車（包括機器腳踏車）駕駛人飲用酒類或其他類似物
    後其吐氣所含酒精濃度超過每公升○．二五毫克或血液中酒
    精濃度超過百分之○．○五以上者，不得駕車，道路交通安
    全規則第一百十四條第二款固定有明文。又汽車駕駛人，駕
    駛汽車經測試檢定有酒精濃度超過規定標準者，處新臺幣一
    萬五千元以上六萬元以下罰鍰，並當場移置保管該汽車及吊
    扣其駕駛執照一年，道路交通管理處罰條例第三十五條第一
    項第一款亦有明定。次按一行為同時觸犯刑事法律及違反行
    政法上義務規定者，依刑事法律處罰之；但其行為應處以「
    其他種類行政罰」或得沒入之物而未經法院宣告沒收者，亦
    得裁處之；前項行為如經不起訴處分或為無罪、免訴、不受
    理、不付審理之裁判確定者，得依違反行政法上義務規定裁
    處之，行政罰法第二十六條定有明定，此乃一行為同時造成
    刑罰法律與行政秩序罰規定發生競合適用之關係時，基於「
    一事不二罰」之法理，經由立法程序確立應以刑罰優先為原
    則，避免行為人承受過度且重複之處罰。此觀該條立法理由
    明確揭示：「一行為同時觸犯刑事法律及違反行政法上義務
    規定時，由於刑罰與行政罰同屬對不法行為之制裁，而刑罰
    之懲罰作用較強，故依刑事法律處罰，即足資警惕時，實無
    一事二罰再處行政罰之必要。且刑事法律處罰，由法院依法
    定程序為之，較符合正當法律程序，應予優先適用。但罰鍰
    以外之沒入或其他種類行政罰，因兼具維護公共秩序之作用
    ，為達行政目的，行政機關仍得併予裁處，故為第一項但書
    規定。」，其理益明。是以前揭行政罰法中刑事法律處罰優
    先且不再處以行政秩序罰之目的，既係因為行為人已接受刑
    罰而足資警惕，且已發生懲罰之作用，即無使行為人陷於雙
    重處罰之不利益，則關於刑事法律處罰之範圍自應採取實質
    認定，凡刑事實體法或程序法中所規定客觀上剝奪行為人生
    命、自由、財產權利，主觀上亦因制裁之嚴厲性、痛苦性，
    其強度足以造成心理強制而間接達成矯正教化目的之處遇手
    段，皆應納入其中，而不以形式上符合刑法第三十二條至第
    三十四條所定主刑及從刑種類者為限，始與前揭法律規範之
    意旨相符。再按刑事訴訟法第二百五十三條之二規定，檢察
    官為緩起訴處分，得命被告於一定期間內履行「向公庫支付
    一定之金額」，此一命被告為金錢給付的部分，應得被告之
    同意。命被告為金錢給付部分，並得為民事強制執行名義。
    檢察官課被告以上之負擔，由於此負擔雖非「刑罰」，但性
    質上可謂實質的制裁，且造成被告權利受限制的影響。則受
    處分人上開違反刑事法律禁止規範之犯罪事實既已明確，僅
    因檢察官採取緩起訴處分之替代性刑事處遇手段，未將該案
    逕行起訴或聲請簡易判決處刑，致其後適用之刑事訴訟程序
    有所區別，然就受處分人負有支付一定金額予檢察官指定機
    構之義務觀察，其如未在上開指定期間內確實履行義務，依
    刑事訴訟法第二百五十三條之三第一項第三款之規定，受處
    分人將遭受撤銷緩起訴處分之不利益；反之，倘其確實遵守
    並履行各項緩起訴條件，除非合於刑事訴訟法第二百六十條
    所定情形之一，否則受處分人即無再就同一案件遭受刑事訴
    追之虞。從而，受處分人已因上開緩起訴處分而剝奪其財產
    權，主觀上前揭金錢給付義務亦具有強制性、懲罰性，雖不
    若易科罰金係以支付金錢作為自由刑之替代，惟經由緩起訴
    處分條件之履行使其免於遭檢察官發動起訴程序，仍具有替
    代刑罰之效果，廣義而言，應屬前揭所稱之「實質刑事法律
    處罰」，而有行政罰法第二十六條第一項「一事不二罰」規
    定之適用（臺灣高等法院臺中分院九十五年度交抗字第四七
    七號裁定同此結論，可資參照）。至於法務部九十五年五月
    二十五日法律字第○九五○七○○三九三號函雖謂：行政罰
    法第二十六條第二項所稱「不起訴處分」包括「緩起訴處分
    」在內等語，惟該項乃例外得裁處行政秩序罰之補充規定，
    參諸該條文係將「不起訴處分」、「無罪」、「免訴」、「
    不受理」、「不付審理」等不能證明刑事被告犯罪或未曾使
    其實際接受刑罰之情形逐一臚列，顯然與該條第一項所指發
    生處罰競合之前提要件尚有未合，故有第二項仍依違反行政
    法上義務規定裁處之必要。而緩起訴處分既非不能證明行為
    人之犯罪事實，且有支付一定金額之實質處罰，自與上開行
    政罰法第二十六條第二項列舉之不起訴處分等情形迥然有別
    ，仍無從遽為比擬而為相同之處置。如若不然，則刑事被告
    如經法院循審判程序判處罰金或得以易科罰金之拘役或有期
    徒刑，均得以援用行政罰法第二十六條第一項之規定，免於
    處以行政秩序罰之雙重不利益；至於藉由緩起訴處分而節省
    司法資源者，在基於實質懲罰目的而其財產權遭受剝奪之餘
    ，反而仍需繳納一定金額之行政罰鍰，其結果勢必降低刑事
    被告接受緩起訴處分之意願，而反噬緩起訴處分替代繁複刑
    事審判程序之制度性機能。準此以言，行政罰法第二十六條
    第二項既未將緩起訴處分列舉其中，本於「例外規定從嚴解
    釋」之法理及前揭說明，自不能將條文中「不起訴處分」之
    範圍，擴及於性質顯不相同之「緩起訴處分」。
    (二)再按汽車駕駛人未領有駕駛執照駕駛機器腳踏車，處新臺
    幣六千元以上一萬二千元以下罰鍰，並當場禁止其駕駛，道
    路交通管理處罰條例第二十一條第一項第一款定有明文。又
    依違反道路交通管理事件統一裁罰基準及處理細則所附之違
    反道路交通管理事件統一裁罰基準表之規定，因未領有駕駛
    執照駕駛機器腳踏車之違規事實，逾越應到案期限六十日以
    上，繳納罰鍰或逕行裁決處罰者，應處罰鍰九千六百元。
四、經查：受處分人於九十五年十二月三日○時五分許，騎乘車
    牌號碼Ｐ二Ｆ－○二八號重型機車，行經臺中縣潭子鄉○○
    路與大豐一路口處，因「1.酒後駕車，經呼氣酒精濃度測試
    值高達○‧七七ＭＧ／Ｌ，超過○‧五五（通知單誤寫為○
    ‧五二）ＭＧ／Ｌ標準值。2.無照駕駛。（禁駛）」之違規
    行為，經臺中縣警察局豐原分局分別依道路交通管理處罰條
    例第三十五條第一項第一款及第二十一條第一項第一款規定
    ，以中縣警交字第ＨＣ0000000號舉發違反道路交通
    管理事件通知單舉發等情，有上開舉發違反道路交通管理事
    件通知單一份在卷可稽，復為受處分人所不爭執，堪可認定
    。而受處分人因上開行為經臺灣臺中地方法院檢察署檢察官
    於九十五年十二月四日以九十五年度速偵字第四六○四號為
    緩起訴處分，其期間為一年，受處分人並於九十六年二月二
    十六日向國庫支付五萬元緩起訴處分金，該緩起訴處分業於
    九十六年一月二日形式確定，另於九十七年一月一日期滿未
    經撤銷而實質確定。惟原處分機關又於九十七年一月十四日
    依道路交通管理處罰條例第三十五條第一項第一款規定及第
    二十一條第一項第一款，以豐監稽違字第裁六三－ＨＣ00
    00000號裁決書，裁處受處分人罰鍰六萬二千一百元（
    酒醉駕車處五萬二千五百元，無照駕駛處九千六百元）及一
    年內不得考領機車駕照等事實，有上開原處分機關豐監稽違
    字第裁六三－ＨＣ0000000號裁決書、臺灣臺中地方
    法院檢察署九十五年度速偵字第四六○四號緩起訴處分書、
    臺灣臺中地方法院檢察署自行收納款項統一收據、臺灣高等
    法院被告前案紀錄表各一份在卷可稽。可見受處分人上開遭
    裁決罰鍰六萬二千一百元行政罰之違規行為係在行政罰法生
    效施行後，自應適用上開行政罰法之規定。基此，受處分人
    上述酒後駕車違規之情事，其違反行政法上義務而受罰鍰五
    萬二千五百元，依行政罰法第二十六條第一項前段規定，即
    應依刑事法律處罰之，不再援依上揭道路交通管理處罰條例
    等規定裁罰之。另異議人無照駕駛違規部分，依道路交通管
    理處罰條例第二十一條第一項規定，可處新臺幣六千元以上
    、一萬二千元以下罰鍰。原處分機關以本案之應到案期限為
    九十五年十二月十八日前，受處分人逾越此期限未繳納罰鍰
    ，直至九十七年一月十四日原處分機關即交通部公路總局臺
    中區監理所豐原監理站將裁決書當面交付受處分人後，受處
    分人始於同日提出異議要求改處罰鍰最低額，顯然已逾違反
    道路交通管理事件統一裁罰基準表規定之應到案期限六十日
    以上，逕行裁處受處分人罰鍰九千六百元，未逾原處分機關
    裁量權範圍，核無違法或不當之處，此部分異議為無理由。
五、綜上所述，原處分機關以受處分人酒醉駕車之行為，依道路
    交通管理處罰條例第三十五條第一項第一款規定，裁處受處
    分人罰鍰五萬二千五百元之處分為不當，應予撤銷，並諭知
    受處分人不罰。至原處分機關以受處分人無照駕駛部分，依
    同條例第二十一條第一項第一款規定，裁處受處分人罰鍰九
    千六百元，經查核無不當，此部分異議為無理由，應予駁回
    。
六、據上論斷，應依道路交通管理處罰條例第八十七條第二項，
    道路交通案件處理辦法第十九條、第二十條前段，裁定如主
    文。
中    華    民    國    97    年    2     月    5     日
                            交通法庭  法  官  林念祖
以上正本證明與原本無異。
如不服本裁定應於送達後五日內向本院提出抗告狀。
                                      書記官  王麗雯
中    華    民    國    97    年    2     月    5     日


司法院資訊處製作；財團法人民間司法改革基金會備份。
